臺灣高等法院刑事判決　　　　　　100年度上更(一)字第313號
上　訴　人
即　被　告　陳文閔
指定辯護人　本院公設辯護人陳德仁
上列上訴人即被告因違反毒品危害防制條例案件，不服臺灣基隆
地方法院100 年度訴字第37號，中華民國100 年3 月29日第一審
判決（起訴案號：臺灣基隆地方法院檢察署99年度偵字第3833號
），提起上訴，經本院判決後，由最高法院第一次發回更審，本
院判決如下：
    主  文
原判決撤銷。
陳文閔製造第四級毒品，未遂，處有期徒刑壹年。扣案如附表所
示之物均沒收。
    事  實
一、陳文閔明知甲基麻黃（Methylephedrine）（起訴書及原
    判決均誤載為甲基假麻黃鹼，應予更正）為毒品危害防制條
    例所列法定第四級毒品，對於社會危害性甚大，竟基於製造
    第四級毒品之犯意，於民國99年8月11日上午8、9時許，於
    新北市瑞芳區（即原臺北縣瑞芳鎮○○○○○路國中新村37
    之1號上方頂樓加蓋居住處，以其前向真實姓名年籍不詳成
    年人購買內含甲基麻黃（Methylephedrine）成分之鹽酸
    消旋甲基麻黃素錠（呈白色突狀圓形藥錠，總淨重116.59公
    克，取0.15公克鑑定用罄，驗餘淨重116.44公克）、應元DL
    甲基鹽酸麻黃素錠（呈白色圓形藥錠，總淨重81.98公克，
    取0.14公克鑑定用罄，驗餘淨重81.84公克），依自網路上
    搜尋製造毒品之知識與流程，以上開購得之藥錠當作原料，
    在上址將上揭部分藥錠置入不鏽鋼鐵鍋並加水後，以其所有
    之攪拌器攪拌之，欲製作第四級毒品。嗣於同年8月12日下
    午5時30分許，為警持原審核發之搜索票至上址執行搜索，
    扣得內含甲基麻黃（Methylephedrine）成分之液體1鍋（
    業經警員分裝成2瓶，驗前總毛重265.97公克，包裝白色塑
    膠瓶總重約40.80公克，取11.14公克鑑定用罄，驗餘淨重合
    計214.03公克，甲基麻黃鹼與液體無法析離）、上揭鹽酸消
    旋甲基麻黃素錠1瓶、應元DL甲基鹽酸麻黃素錠1瓶及其所有
    供製造第四級毒品所用之攪拌機1台、不鏽鋼鐵鍋1只，致毒
    品製造未能得逞。
二、案經基隆市警察局移送臺灣基隆地方法院檢察署檢察官偵查
    起訴。
    理  由
壹、程序部分：
    按被告以外之人於審判外之言詞或書面陳述，除法律有規定
    者外，不得作為證據；又被告以外之人於審判外之陳述，雖
    不符合同法第159條之1至第159條之4之規定，但經當事人於
    審判程序同意作為證據，法院審酌該言詞陳述或書面陳述作
    成時之情況，認為適當者，亦得為證據；又當事人、代理人
    或辯護人於法院調查證據時，知有第159條第1項不得為證據
    之情形，而未於言詞辯論終結前聲明異議者，視為有前項之
    同意，刑事訴訟法第159條第1項及第159條之5分別定有明文
    。此係基於證據資料愈豐富，愈有助於真實發現之理念，酌
    採當事人進行主義之證據處分權原則，並強化言詞辯論主義
    ，透過當事人等到庭所為之法庭活動，在使訴訟程序順暢進
    行之要求下，承認傳聞證據於一定條件內，得具證據適格。
    其中第2項之「擬制同意」，因與同條第1項之明示同意有別
    ，實務上常見當事人等係以「無異議」或「沒有意見」表示
    之，斯時倘該證據資料之性質，已經辯護人閱卷而知悉，或
    自起訴書、第一審判決書之記載而了解，或偵查、審判中經
    檢察官、審判長、受命法官、受託法官告知，或被告逕為認
    罪答辯或有類似之作為、情況，即可認該相關人員於調查證
    據時，知情而合於擬制同意之要件（最高法院99年度台上字
    第4817號判決意旨參照）。本判決下列認定事實所引用之卷
    證所有證據（供述、文書及物證等），均經依法踐行調查證
    據程序，檢察官、被告及公設辯護人均未主張排除前開證據
    能力，且迄於本院言詞辯論終結前均未表示異議，本院審酌
    前開證據資料製作時之情況，尚無違法不當及證明力明顯過
    低之瑕疵，其書證部分亦無刑事訴訟法第159條之4之顯有不
    可信之情況與不得作為證據之情形，且均與本案具關連性，
    認以之作為證據應屬適當，故揆諸上開規定，認上揭證據資
    料均有證據能力。
貳、實體部分：
一、上揭事實，業據被告於警詢、偵查、原審及本院審理時均坦
    承不諱，而扣案如附表所示之物，經內政部警政署刑事警察
    局鑑定後，其鑑定結果為：（一）不明液體2 瓶，驗前總毛
    重265.97公克，包裝白色塑膠瓶總重約40.80公克，取11.14
    公克鑑定用罄，驗餘淨重合計214.03公克，檢出「甲基麻黃
    」（Methylephedrine）成分（原譯文誤載為甲基假麻黃
    ，應予更正）；（二）鹽酸消旋甲基麻黃素錠，呈白色突
    狀圓形，總淨重116.59公克，取0.15公克鑑定用罄，驗餘淨
    重116.44公克，檢出「甲基麻黃」（Methylephedrine）
    成分（原譯文誤載為甲基假麻黃，應予更正）；（三）應
    元DL甲基鹽酸麻黃素錠，呈白色圓形，總淨重81.98公克，
    取0.14公克鑑定用罄，驗餘淨重81.84公克，檢出「甲基麻
    黃」（Methylephedrine）成分（原譯文誤載為甲基假麻
    黃，應予更正）；（四）攪拌機1台，其上有微量白色殘
    渣，因量微無法有效秤重，以有機溶劑（甲醇）洗滌，取洗
    滌液鑑定檢出毒品先驅原料「甲基麻黃」（Methylephedr
    ine）成分（原譯文誤載為甲基假麻黃，應予更正）；（
    五）不鏽鋼鐵鍋1只，內有微量白色殘渣，因量微無法有效
    秤重，以有機溶劑（甲醇）洗滌，取洗滌液鑑定檢出毒品先
    驅原料「甲基麻黃」（Methylephedrine）成分（原譯文
    誤載為甲基假麻黃，應予更正），有內政部警政署刑事警
    察局99年10月26日刑鑑字第0990143101號鑑定書存卷足憑（
    見99年度交查字第542號卷第3頁正反面），並有查獲照片足
    證（見99年度偵字第3833號卷第36至38頁），堪認被告坦承
    製造第四級毒品之自白，核與事實相符，足以採信。又被告
    著手製造第四級毒品，因僅將上揭藥錠加水攪拌呈液體後旋
    為警查獲，尚未經過濾、烘乾等萃取方法製成第四級毒品，
    應認被告此部分之行為為未遂。至被告於警詢中雖供稱其想
    要證實網路上製成麻黃素之技術是否為真實，如果為真實則
    可以製造安非他命等語，然本件僅查獲上揭含有甲基麻黃
    （Methylephedrine）成分之藥錠、液體、攪拌機、不鏽鋼
    鐵鍋等物，並無製造甲基安非他命三階段鹵化、氫化、純化
    之所需之相關器具及原料，是本件尚乏證據證明被告上揭所
    為是要製造第二級毒品，附此敘明。綜上，本件事證明確，
    被告製造第四級毒品未遂之犯行，堪予認定，應依法論科。
二、核被告所為，係犯毒品危害防制條例第4 條第6 項、第4 項
    之製造第四級毒品未遂罪。公訴人認被告係犯製造第四級毒
    品既遂罪，尚有未洽，然因上開罪名同為「製造毒品」，僅
    行為態樣有既遂未遂之分，無庸引刑事訴訟法第300 條之規
    定變更檢察官起訴之法條。被告已著手實行製造第四級毒品
    之犯罪行為而不遂，為未遂犯，爰依刑法第25條第2 項之規
    定，，按既遂犯之刑度減輕之。被告就其所犯製造第四級毒
    品罪，於偵查中及審判中均自白，應依同條例第17條第2 項
    規定，減輕其刑，並依法遞減。起訴意旨雖稱被告前因竊盜
    案件，經臺灣士林地方法院以98年度士簡字第122 號簡易判
    決判處有期徒刑6 月確定，甫於99年2 月11日易科罰金執行
    完畢，而認被告應依刑法第47條第1 項累犯加重其刑之規定
    ，然按「數罪併罰案件之執行完畢，係指數罪定應執行之刑
    以後，已將該應執行之刑全部執行完畢者」而言，若僅其中
    一罪之宣告刑經執行完畢，而所併合處罰之數罪則猶有迄未
    執行或迄未執畢之餘罪，則關此「數罪合併所定應執行之刑
    」，即與「執行未完畢」無殊（最高法院80年度臺抗字第43
    5 號裁定意旨、93年度臺非字第298 號判決意旨參照；最高
    法院78年2 月28日78年度第二次刑事庭會議決議意旨參照）
    。查被告前因故買贓物案件，經臺灣台中地方法院以99年度
    中簡字第1920號簡易判決判處有期徒刑4 月確定，嗣該案與
    前揭有期徒刑6 月部分，經臺灣台中地方法院以99年度聲字
    第4959號裁定應執行有期徒刑8 月確定，現尚未執行完畢，
    是依上述說明，被告所犯上揭竊盜罪尚不能認已執行完畢。
    據此，公訴人此部分容有誤認，附此敘明。
三、原審認被告陳文閔前揭犯行事證明確，予以論罪科刑，固非
    無見。惟查，按第四級毒品先趨原料共有(1)麻黃（Ephedr
    ine）、(2)麥角新（Ergometrine、Ergonovine）、(3)麥角
    胺（Ergotamine）、(4)麥角酸（Lysergic acid）、(5)甲
    基麻黃（Methylephedrine）、(6)去甲麻黃（新麻黃
    ）（Phenylpropanolamine、Norephedrine）、(7)假麻黃
    （Pseudoephedrine）、(8)鹽酸羥亞胺（Hydroxylimine、HC
    l）等8項，本件查扣的毒品係甲基麻黃（Methylephedrin
    e），扣案如附表編號1至5所示之物品經送驗鑑定結果，均
    檢出含「Methylephedrine」成分，惟原譯文誤載為「甲基
    假麻黃」，有內政部警政署刑事警察局99年10月26日刑鑑
    字第0990143101號鑑定書在卷可稽（見99年度交查字第542
    號卷第3頁正反面），檢察官及原審未予詳查，於起訴書及
    原判決均誤載為「甲基假麻黃鹼」，與上揭先趨原料有異，
    原判決所載尚有未洽。被告上訴意旨請求准予易科罰金或緩
    刑云云，雖無理由，惟原判決既有上揭可議之處，自應由本
    院予以撤銷改判。爰審酌被告製造第四級毒品驗數量非鉅，
    姑念其犯後自警詢、偵查以迄本院審理中均坦承犯行，態度
    尚佳，幸及時為警查獲，未及流入市面而尚未造成我國社會
    安寧秩序及國人身體健康之實質重大危害，暨其犯罪動機、
    目的、手段等一切情狀，核情量處如主文所示之刑。
四、按「毒品危害防制條例第2 條第2 項規定，毒品依其成癮性
    、濫用性及對社會危害性分為四級，並就製造、運輸、販賣
    、意圖販賣而持有、以非法方法使人施用、引誘他人施用及
    轉讓等不同品項毒品之行為，分別定其處罰。至施用或持有
    第三、四級毒品，因其可罰性較低，故予除罪化，僅就施用
    及持有第一、二級毒品科以刑罰。惟鑑於第三、四級毒品均
    係管製藥品，特於同條例第11條之1 明定無正當理由，不得
    擅自持有；第18條第1 項後段復規定查獲之第三、四級毒品
    ，無正當理由而擅自持有者，沒入銷燬之。從而，依同條例
    第18條第1 項後段應沒入銷燬之毒品，專指查獲之施用、持
    有第三、四級毒品而言；倘係查獲之製造、運輸、販賣、意
    圖販賣而持有、以非法方法使人施用、引誘他人施用或轉讓
    之第三、四級毒品，既屬同條例相關法條明文規定處罰之犯
    罪行為，即非該條項應沒入銷燬之範圍。又同條例第19條第
    1 項所定『供犯罪所用或因犯罪所得之物』，係指犯第4 條
    至第9 條、第12條、第13條或第14條第1 項、第2 項之罪所
    用或所得之物，不包括毒品本身在內，自不得為第三、四級
    毒品之沒收依據（以犯第四條第三項販賣第三級毒品罪為例
    ，其供犯罪所用之物，當指『供販賣第三級毒品所用之物』
    而言；第三級毒品本身為販賣之標的，為遂行販賣該毒品使
    用之物，始屬『供犯罪《犯第四條第三項之販賣第三級毒品
    罪》所用之物』，其理至明）。同條例對於查獲之製造、運
    輸、販賣、意圖販賣而持有、以非法方法使人施用、引誘他
    人施用及轉讓第三、四級毒品之沒收，並無特別規定，如其
    行為已構成犯罪，則該毒品即屬不受法律保護之違禁物，應
    回歸刑法之適用，依刑法第38條第1 項第1 款之規定沒收之
    」（最高法院95年度台上字第4358號、95年度台上字第911
    號判決參照）。扣案附表編號1 號所示之含甲基麻黃（Me
    thylephedrine） 成分之液體2 瓶（驗餘淨重214.03公克，
    假麻黃鹼與液體無法析離），係被告犯製造第四級毒品罪而
    得之毒品，揆諸前開說明，核屬違禁物，應依刑法第38條第
    1 項第1 款之規定宣告沒收（至鑑驗用罄之毒品，既已滅失
    ，自無庸再予以宣告沒收）。復按毒品危害防制條例第19條
    第1 項規定：「犯第4 條至第9 條、第12條、第13條或第14
    條第1 項、第2 項之罪者，其供犯罪所用或因犯罪所得之財
    物，均沒收之，如全部或一部不能沒收時，追徵其價額或以
    其財產抵償之」。扣案附表編號2 至5 號所示之物，係被告
    所有供本案製造第四級毒品所用之物，業據被告於本院審理
    時供明在卷，應依上開規定宣告沒收。
據上論斷，應依刑事訴訟法第369條第1項前段、第364條、第299
條第1 項前段，毒品危害防制條例第4 條第4 項、第6 項、第17
條第2 項、第19條第1 項，刑法第11條前段、第25條第2 項、第
38條第1 項第1 款，判決如主文。
本案經檢察官張秋雲到庭執行職務。
中    華    民    國    100   年    11    月    30    日
                  刑事第十一庭      審判長法  官  許宗和
                                          法  官  潘進柳
                                          法  官  沈君玲
以上正本證明與原本無異。
如不服本判決，應於收受送達後10日內向本院提出上訴書狀，其
未敘述上訴之理由者並得於提起上訴後10日內向本院補提理由書
（均須按他造當事人之人數附繕本）「切勿逕送上級法院」。
                                          書記官  彭于瑛
中    華    民    國   100    年    12    月    2     日
附錄：本案論罪科刑法條全文
毒品危害防制條例第4條
製造、運輸、販賣第一級毒品者，處死刑或無期徒刑；處無期徒
刑者，得併科新臺幣 2 千萬元以下罰金。
製造、運輸、販賣第二級毒品者，處無期徒刑或 7 年以上有期
徒刑，得併科新臺幣 1 千萬元以下罰金。
製造、運輸、販賣第三級毒品者，處 5 年以上有期徒刑，得併
科新臺幣 7 百萬元以下罰金。
製造、運輸、販賣第四級毒品者，處 3 年以上 10 年以下有期
徒刑，得併科新臺幣 3 百萬元以下罰金。
製造、運輸、販賣專供製造或施用毒品之器具者，處 1 年以上
7 年以下有期徒刑，得併科新臺幣 1 百萬元以下罰金。
前五項之未遂犯罰之。
附表
┌────┬────┬──┬───────────┬────────┐
│編號    │證物名稱│數量│       鑑定結果       │     備考       │
├────┼────┼──┼───────────┼────────┤
│  1     │液體    │2瓶 │檢出毒品先驅原料「甲基│純度約3 ％，驗餘│
│        │        │    │麻黃」（Methylephedr│淨重合計214.03公│
│        │        │    │ine） 之成分。        │克              │
│        │        │    │                      │                │
├────┼────┼──┼───────────┼────────┤
│  2     │白色突狀│1瓶 │檢出毒品先驅原料「甲基│純度約15％，驗餘│
│        │圓形藥錠│    │麻黃」（Methylephedr│淨重116.44公克  │
│        │        │    │ine） 之成分。        │                │
│        │        │    │                      │                │
├────┼────┼──┼───────────┼────────┤
│  3     │白色圓形│1瓶 │檢出毒品先驅原料「甲基│純度約17％，驗餘│
│        │藥錠    │    │麻黃」（Methylephedr│淨重81.84公克。 │
│        │        │    │ine） 之成分。        │                │
│        │        │    │                      │                │
├────┼────┼──┼───────────┼────────┤
│  4     │攪拌機  │1台 │其上有微量白色殘渣，因│                │
│        │        │    │量微無法有效秤重，以有│                │
│        │        │    │機溶劑（甲醇）洗滌，取│                │
│        │        │    │洗滌液鑑定檢出毒品先驅│                │
│        │        │    │原料「甲基麻黃」（Me│                │
│        │        │    │thylephedrine） 之成分│                │
│        │        │    │。                    │                │
├────┼────┼──┼───────────┼────────┤
│  5     │不鏽鋼鐵│1只 │其內有微量白色殘渣，因│                │
│        │鍋      │    │量微無法有效秤重，以有│                │
│        │        │    │機溶劑（甲醇）洗滌，取│                │
│        │        │    │洗滌液鑑定檢出毒品先驅│                │
│        │        │    │原料「甲基麻黃」（Me│                │
│        │        │    │thylephedrine） 之成分│                │
│        │        │    │。                    │                │
└────┴────┴──┴───────────┴────────┘